【裁判字號】    89,上易,6
【裁判日期】    890229
【裁判案由】    詐欺
【裁判全文】
臺灣高等法院臺中分院刑事判決                        八十九年度上易字第六號
    上  訴  人
    即 自訴 人  戊○○○有限公司
    代  表  人  乙○○
    被      告  甲○○
    被      告  丙○○
    被      告  丁○○
    共      同
    選任辯護人  陳政麟
右上訴人因被告等詐欺案件，不服臺灣南投地方法院八十八年度自字第六六號中華民
國八十八年十一月二十二日第一審判決，提起上訴，本院判決如左：
    主      文
上訴駁回。
    理      由
一、自訴意旨以：被告甲○○、丙○○及丁○○分別擔任杉林溪遊樂事業股份有限公
    司（以下簡稱杉林溪公司）之董事長、副總經理及總經理，杉林溪公司於民國（
    以下同）八十七年一月十五日與峻偉營造有限公司（以下簡稱峻偉公司）訂立客
    房改建工程承攬合約，嗣後峻偉公司於八十七年五月二十日將所承攬之部分工程
    轉包給自訴人施作，於八十七年八月二十日三方召開變更、追加工程協調會議時
    ，峻偉公司已發生財務不穩情形，至八十七年九月間，峻偉公司所簽發之票據開
    始跳票，自訴人為恐繼續施工，將無法領得工程款，遂先於八十七年十月十九日
    與峻偉公司達成協議，雙方同意自訴人請領工程款程序及金額，自協議日起改以
    峻偉公司與杉林溪公司合約之附件（一）第五、十二、十三項內容辦理，所請之
    金額轉交視為支付自訴人工程款，關於追加工程款額則於交屋驗收後再行計算支
    付，於八十七年十月三十日與被告甲○○、丙○○、丁○○會商協議，自訴人除
    將八十七年十月十九日自訴人與峻偉公司間之協調紀錄知會被告等人外，被告等
    人亦表示內壁板工程必須在十一月底完工，請款無問題，並支付五期工程款新台
    幣（以下同）一百二十五萬元，且保證自訴人繼續施工，第十二期、十三期可以
    領到工程款，因被告等人給付第五期工程款一百二十五萬元，並表示自訴人繼續
    進行第十二期、十三期工程，可以領到工程款，自訴人相信被告等人所言，繼續
    施工，詎各該工程於八十七年十二月十五日完工交給杉林溪公司，經杉林溪公司
    換鎖使用後，多次經自訴人請求給付十二期、十三期工程款，共二百八十九萬八
    千五百元，杉林溪公司竟否認自訴人尚有工程款可資領取，自訴人繼續進行杉林
    溪公司客房改建工程，無論是基於峻偉公司將該第十二期、第十三期工程施作權
    讓與自訴人而經被告等人認可，並表示願於工程完工後給付工程款，或基於被告
    等人直接將峻偉公司無力完工之工程交給自訴人施作，並以完工後一定給付工程
    款，致使自訴人陷於錯誤而繼續施工，其後於自訴人施工完成後，竟藉口否認有
    支付工程款之義務，認被告等人涉有刑法第三百三十九條之詐欺罪嫌云云。
二、訊據被告甲○○、丙○○與丁○○均否認有詐欺之犯行，被告陳坤昭辯稱：與峻
    偉公司的工程，我們都有付清等語；被告丙○○辯稱：峻偉公司因資金調度困難
    ，所以我們有先付三百六十萬元，現只欠峻偉公司六十萬元而已等語；被告丁○○辯稱：我們是與峻偉公司簽約，工程款要付給峻偉公司，自訴人接峻偉公司的
    工程我知道，但如何付錢我不知道等語。
三、按犯罪事實應依證據認定之，無證據不得推定其犯罪事實；不能證明被告犯罪者
    ，應諭知無罪之判決；刑事訴訟法第一百五十四條、第三百零一條第一項分別定
    有明文。又按刑法第三百三十九條第一項詐欺罪之成立，係以意圖為自己或第三
    人不法所有，以詐術使人將本人或第三人之物交付為要件。所謂以詐術使人交付
    ，必須被詐欺人因其詐術而陷於錯誤，若其所用方法，不能認為詐術，亦不致使
    人陷於錯誤，即不構成該罪，最高法院四十六年台上字第二○六號判例可稽。經
    查：（一）杉林溪公司係於八十七年一月十五日與峻偉公司簽約，由峻偉公司為
    杉林溪公司施作房舍整修工程，保證人係欣民營造有限公司，負責人為林淑英，
    此有自訴人提出之工程合約書一份在卷足憑，被告甲○○等人所經營之杉林溪公
    司房舍之整修，係與俊偉公司簽訂工程合約書，故峻偉公司有履行契約之義務，
    應由峻偉公司為杉林溪公司從事房舍整修之事宜，此有自訴人所提出峻偉公司與
    杉林溪公司之合約書一份在卷可稽，惟峻偉公司又於八十七年五月二十日與自訴
    人（即戊○○○有限公司）簽約，由自訴人為杉林溪公司施作房舍整修工程，保
    證人係哲國營造有限公司，負責人為謝仁峰，此有自訴人提出之峻偉公司與龍雲
    公司之工程合約書一份在卷足憑。自訴人為被告甲○○等所經營之杉林溪公司施
    工係依據該工程合約而履行之契約義務，自訴人並未曾與杉林溪公司簽約，被告
    甲○○等人亦未主動要求自訴人為杉林溪公司整修房舍，自訴人係根據渠與峻偉
    公司之工程合約而為施工，被告甲○○等人並無實施詐術之行為，被告甲○○等
    人所為，自與詐欺罪之構成要件不符。（二）自訴人與峻偉公司簽約時，峻偉公
    司曾給付簽約金一百萬元，峻偉公司係以第一銀行草屯分行之支票給付，該支票
    並於八十七年六月二十日兌現。嗣自訴人進行施工，從事外壁及內壁材進場時，
    峻偉公司亦曾於八十七年八月十七日匯款二十萬元給自訴人，峻偉公司又於八十
    七年九月二日匯款六十萬元給自訴人，峻偉公司又於八十七年九月五供自訴人領
    取現金二十萬元。其後自訴人從事屋頂及內壁材進場時，峻偉公司曾於八十七年
    九月十四日交付面額一百萬元之支票給自訴人，惟該支票遭退票，峻偉公司再於
    八十七年九月十四日、十六日分別給付三十萬元及七十萬元現金給自訴人。又自
    訴人從事屋頂及外壁完成（含塗裝）時，峻偉公司曾於八十七年十月一日交付現
    金二十五萬元給自訴人等情，此有自訴人提出之應收工程款及實收工程款明細表
    一紙附卷可稽。由此可見，自訴人係與峻偉公司簽約，故由峻偉公司支付工程款
    給自訴人。至於自訴人爭執被告甲○○曾交付一百二十五萬四千七百五十四元之
    工程款乙節，惟此為被告甲○○等人所否認，且依據被告甲○○所提之杉林溪支
    付簽收簿記載：一百二十五萬四千七百五十四元之支票，係由峻偉公司之負責人
    詹輝慶於八十七年十月三十日簽收，此有該支付簽收簿一紙在卷足憑，故該紙支
    票應係峻偉公司負責人詹輝慶簽收後，再轉交給自訴人，以支付工程款之用，並
    無法證明係被告甲○○等人交付給自訴人，杉林溪公司既將支票交付給峻偉公司
    ，該公司負責人詹輝慶欲將支票交給何人，被告甲○○等人自無過問。該一百二
    十五萬餘元既非被告甲○○等人交給自訴人，自與被告甲○○等人無關，自訴人
    認為被告甲○○等人以該一百二十五萬餘元做為誘餌，引誘自訴人上勾，因而認
    為被告甲○○等人涉有詐欺犯行，容有誤會。（三）又自訴人認為被告甲○○等
    人曾出席協調會議，惟依自訴人所提出之協調記錄記載：「標的物杉林溪木屋新
    建工程（１）龍雲請工程款程序及金額自即日起，改以峻偉營造有限公司與杉林
    溪（遊）樂事業股份有限公司合約之附件（一）之第五、十二、十三項內容辦理
    。所請之金額轉交視為支付龍雲工程款。（２）另部份追加工程款於交屋驗收後
    再行計算支付。甲方：峻偉營造詹輝慶，乙方：乙○○，八十七年十月十九日」
    ，此有該協調記錄一份附卷可稽，在該協調會議中並未有杉林溪公司之代表，被
    告甲○○等人亦未曾在協調記錄中簽名，亦難認被告甲○○等人有實施詐騙之行
    為。況該協調記錄並未記載杉林溪公司應如何付款給自訴人等情，該協調記錄只
    是自訴人與峻偉公司間之協調事宜，悉與被告甲○○等人無關，尚難以該協調記
    錄之內容即認被告甲○○等人涉有詐欺犯行，自難以詐欺罪相繩。至證人鄭國輝
    雖於原審法院到庭證稱：「被告丁○○有答應要付工程款給我們，只拿了一百多
    萬元，尚有十幾萬元未拿」云云，惟此為被告丁○○所否認，被告丁○○辯稱：
    「我是另外請鄭國輝做工程，與前手無關，我是與峻偉公司簽約」等語。經查證
    人鄭國輝係承包另一工程，與自訴人轉包杉林溪公司之工程不同，自不宜相提並
    論，亦難採為不利於被告丁○○等人之證據。（四）又自訴人曾與峻偉公司簽訂
    債權讓與契約書，該契約書記載：「茲將讓予人峻偉營造有限公司與杉林溪遊樂
    事業股份有限公司所簽訂之八幢木屋新建工程合約中之第十二及第十三期工程款
    直接讓予受讓人戊○○○有限公司。註（１）上述之工程款，於完工驗收完成後
    ，始可請款。（２）本工程有關變更或追加減，經驗收完成後與驗收款合併結算
    。讓予人峻偉營造有限公司負責人詹輝慶，受讓人戊○○○有限公司負責人乙○○，八十七年十一月二十三日」。依據該契約書內容之記載，被告甲○○等人並
    未參與，且亦無杉林溪公司之代表人員簽名，故尚難以該讓予契約書即認被告甲○○等人涉有詐欺犯行。自訴人所提之電話錄音記錄亦僅能證明自訴人在完工後
    ，與杉林溪公司人員即被告甲○○會談工程款給付之事宜，被告甲○○等人事前
    既未曾出面邀請自訴人施工，該電話錄音係事後會帳之內容，亦僅談及債權讓與
    後，應如何給付工程款之事宜。至於鹿谷郵局第六七四號及彰化光復路郵局第七
    十七號存證信函，其內容均係杉林溪公司於八十八年一月間就本建工程所生爭議
    事項，函請承包廠商及連帶保證人履行契約而已，此有自訴人所提之該存證信函
    影本二份在卷可參，核該等事證並無法證明被告甲○○等人有實施詐術之行為，
    仍難因此即認被告甲○○等人有詐欺之行為，尚難以詐欺罪繩之。至自訴人與杉
    林溪公司之債權債務為何，應由自訴人另依民事訴訟之程序解決之，自難以民事
    債務之糾紛即認被告甲○○等人涉有詐欺之犯行，併此說明。此外，復查無其他
    積極確切之證據，足以證明被告甲○○等人有何詐欺之犯行，因此原審以不能證
    明被告等犯罪而諭知無罪之判決，核無不合。自訴人上訴意旨，仍執前詞，任意
    指摘原判決不當，非有理由，應予駁回。又本件事證已明，自訴人聲請再開辯論
    ，傳喚峻偉公司負責人詹輝慶以及查明其背書轉讓支票之「陳淑華」係何人，經
    核無此必要，併此敘明。
四、據上論結，應依刑事訴訟法第三百六十八條，判決如主文。
中      華      民      國    八十九      年      二      月   二十九   日
                              臺灣高等法院臺中分院刑事第十庭
                                    審判長法  官  黃  永  泉
                                          法  官  蔡  名  曜
                                          法  官  蕭  廣  政
右正本證明與原本無異。
不得上訴。
                                          書記官  陳  三  軫
中      華      民      國    八十九      年      三      月     二     日
                                                                        Ａ


司法院資訊處製作；財團法人民間司法改革基金會備份。
